臺灣臺中地方法院民事判決　九十二年度訴字第三二○五號
　　原　　　告　己○○
　　　　　　　　甲○○
　　　　　　　　戊○○
　　共　　　同
　　訴訟代理人　劉有德律師
　　原　　　告　丙○○
　　　　　　　　丁○○
　　共　　　同
　　訴訟代理人　乙○○○
　　複　代理人　劉有德律師
　　被　　　告　庚○○
右當事人間無權占有等事件，本院於九十三年六月七日言詞辯論終結，判決如下：
    主      文
被告應將坐落台中市○區○○段三小段第一之七地號上如附圖所示Ｂ部分面積○‧○○四七公頃之建物拆除，將土地返還原告及其他共有人。並自民國八十八年一月一日
起至交還上開土地日止，按年給付原告己○○、甲○○、戊○○各新台幣貳仟肆佰伍
拾柒元；給付原告丙○○、丁○○各新台幣柒佰柒拾貳元。
原告其餘之訴駁回。
訴訟費用由被告負擔。
本判決第一項於原告以新台幣拾肆萬伍仟元供擔保後，得假執行。
原告其餘假執行之聲請駁回。
    事      實
甲、原告方面：
一、聲明：
（一）被告應將坐落台中市○區○○段三小段第一之七地號上如附圖所示Ｂ部分面積
      ○‧○○四七公頃之建物拆除，將土地返還原告及其他共有人。並自民國（下
      同）八十八年一月一日起至交還上開土地日止，應每年按上開占用土地面積申
      報地價總金額之百分之十計算之金額，再由該計算之金額給付原告己○○、甲○○、戊○○各六十分之七；給付原告丙○○、丁○○各三百分之十一。
（二）原告願供擔保，請准宣告假執行。
二、陳述：
（一）坐落台中市○區○○段三小段第一之七地號土地（下稱系爭土地）係原告等與
      楊坤錫、楊聯旺、楊振鎰、羅楊招、楊寶玉、楊平和、楊張邁、陳惠蘭、劉啟
      光、林瑞明、陳朝宗、謝楊春、楊秀琴、楊惠鈺、楊顏瑞、林令宜、林世偉、
      鄧令惠、吳伯良、吳淑美、吳淑聲及被告庚○○所共有，原告等應有部分比例
      分別為原告己○○、甲○○、戊○○各六十分之七；原告丙○○、丁○○各三
      百分之十一。惟被告庚○○未經原告及其他共有人之同意，在系爭土地如附圖
      所示Ｂ部分建築房屋（門牌號碼即台中市○區○○路四○一巷十五號，下稱系
      爭房屋），無權占用該部分土地。原告自得依民法第七百六十七條、第八百二
      十一條之規定，請求被告將占用土地上之建物拆除，並將土地返還原告及其餘
      共有人。
（二）被告無權占用系爭土地建築房屋，受有免支付相當於租金之利益，致使原告等
      無法使用該土地，受有相當於租金之損害，為此依不當得利之法律關係，請求
      被告自民國（下同）八十八年一月一月起至交還土地之日止，應每年按上開占
      用土地面積申報地價總金額之百分之十計算之金額，再由該計算之金額依原告
      等應有部分比例核算之金額。
三、證據：提出土地登記謄本一份為證，並聲請本院分別向台中市稅捐稽徵處、台中
    市中區戶政事務所調閱系爭房屋之稅籍資料及門牌訂立證明。
乙、被告方面：未為言詞辯論期日到庭，亦未提出書狀作何聲明或陳述。
丙、本院依職權勘驗現場，並囑託台中市中山地政事務所施測，製作複丈成果圖。
    理      由
一、本件被告經合法通知，未於言詞辯論期日到場，核無民事訴訟法第三百八十六條
    所列各款情形，爰依原告之聲請，由其一造辯論而為判決。
二、原告主張坐落台中市○區○○段三小段第一之七地號土地，係原告等與楊坤錫、
    楊聯旺、楊振鎰、羅楊招、楊寶玉、楊平和、楊張邁、陳惠蘭、劉啟光、林瑞明
    、陳朝宗、謝楊春、楊秀琴、楊惠鈺、楊顏瑞、林令宜、林世偉、鄧令惠、吳伯
    良、吳淑美、吳淑聲及被告庚○○所共有，原告等應有部分比例分別為原告己○○、甲○○、戊○○各六十分之七；原告丙○○、丁○○各三百分之十一等情，
    業據原告提出土地登記謄本一件為憑，而系爭土地上如附圖所示Ｂ部分，建有未
    經保存登記之二層建物一棟（門牌號碼即台中市○區○○路四○一巷十五號），
    占用系爭土地面積四十七平方公尺一節，復經本院會同台中市中山地政事務所人
    員履勘現場，製有勘驗筆錄及該地政事務所製作之複丈成果圖一份在卷可參。雖
    本院勘驗現場時，系爭房屋已無人居住，故被告對於系爭房屋是否具有「事實上
    處分權」尚非無疑。然依原告提出之土地登記謄本及戶籍謄本觀察，被告庚○○
    係系爭土地之共有人之一（應有部分二十六分之一），且單獨設籍系爭房屋。又
    經原告聲請本院函向台中市稅捐稽徵處調取系爭房屋之稅籍資料查明，被告確為
    系爭房屋之房屋稅納稅義務人。從而，原告主張被告所有系爭房屋，無權占用系
    爭土地如附圖所示Ｂ部分面積四十七平方公尺之事實，堪以認定。原告依民法第
    七百六十七條、第八百二十一條之規定，請求被告將占用土地上之建物拆除，並
    將土地返還原告及其餘共有人，即屬有據，應予准許。
三、次按無法律上原因而受利益，致他人受損害者，應返還其利益，民法第一百七十
    九條定有明文。本件被告既未經原告或其他共有人之同意，無權占用系爭土地如
    附圖所示Ｂ部分，做為其所有房屋之基地，已如前述，可能獲得相當於租金之利
    益，並致原告受有損害，已為社會通常之觀念（最高法院六十一年台上字第一六
    九五號判例參照）。而原告等請求被告返還不當得利，並無民法第八百二十一條
    規定之適用，自得按其應有部分，請求返還，最高法院亦著有八十八年度台上字
    第一三四一號號判決可資參照，因此，原告各按其應有部分比例核算之不當得利
    金額，請求被告返還，要無不合。惟原告等請求被告返還之不當得利，係以被告
    占用土地之面積，按系爭土地之申報地價總金額之百分之十計算，然查：
    (1)共有人逾越其應有部分之範圍使用收益時，就其超過之部分所受利益，始為不
      當得利，最高法院著有五十五年度台上字第一九四九號判例意旨可資參照。本
      件被告庚○○係系爭土地共有人之一（應有部分二十六分之一），已如前述，
      故計算被告之不當得利，應以被告逾越其應有部分之範圍為標準。查系爭土地
      之面積為二百五十平方公尺，以被告應有部分範圍計算其得使用收益之面積為
      九‧六平方公尺（250×1/26＝9.6），前述系爭房屋占用系爭土地之面積為四
      十七平方公尺，換言之，就超過之三十七‧四平方公尺部分，始為被告不當得
      利金額之計算範圍。則原告等以系爭房屋之全部面積核算不當得利金額，尚有
      未合。
    (2)其次，系爭土地坐落於台中市○區○○路四○一巷內，該巷寬約二‧五公尺，
      距離中山路尚有六十公尺之遙，巷內人車鮮少，附近均為老舊建物並無商店，
      市況蒼涼，已經本院勘驗現場屬實，則原告主張依其申報地價總金額之百分之
      十，核算被告應給付原告相當於租金之不當得利，顯然過高，本院認應以申報
      地價金額之百分之四計算為妥。
    (3)準此，被告超過其應有部分範圍之面積為三十七‧四平方公尺，系爭土地之申
      報地價每平方公尺為新台幣（下同）一萬四千零八十元，其申報地價之年息百
      分之四即為二萬一千零六十四元（37.4×14080×4/100＝21064，元以下四捨
      五入）。從而，原告等各按其應有部分比例，請求被告自八十八年一月一日起
      至交還土地日止，按年給付原告相當於租金之不當得利金額為：
      原告己○○、甲○○、戊○○應有部分各為六十分之七，換算金額各為二千
        四百五十七元（21064×7/60＝2457，元以下四捨五入）。
      原告丙○○、丁○○應有部分各為三百分之十一，換算金額各為七百七十二
　　　　元（21064×11/300＝772，元以下四捨五入）。原告請求此部分為有理由，
        逾此範圍之請求，為無理由，應駁回之。
四、原告陳明願供擔保，聲請宣告假執行，經核原告勝訴部分，於法無不合，爰酌定
    相當之擔保金額宣告之；原告其餘假執行之聲請，因訴之駁回而失所依據，應予
    駁回。
五、結論：本件原告之訴一部為有理由、一部為無理由，依民事訴訟法第三百八十五
　　條第一項前段，第七十九條，第三百九十條第二項，判決如主文。
中　　　華　　　民　　　國　　九十三　　年　　  六 　　 月　　二十一　　日
　　　　　　　　　　　　　　　　　臺灣臺中地方法院民事第一庭
~B法　　　官　王邁揚
右為正本，係照原本作成。
如不服本判決，應於判決送達後二十日內，向本院提出上訴狀。
中　　　華　　　民　　　國　　九十三　　年　　  六　　 月　　 二十一  　日
~B法院書記官
